臺灣臺北地方法院民事判決　　　　　　　93年度訴字第5090號
原　　　告　乙○○
被　　　告　丙○○
訴訟代理人　甲○○
上列當事人間請求返還不當得利事件，本院於民國94年5月3日言
詞辯論終結，判決如下：
    主  文
原告之訴及其假執行之聲請均駁回。
訴訟費用由原告負擔。
    事實及理由
一原告主張：原告與被告原係夫妻，於民國70年間協議離婚，因
  兩造長子王星超 (57年4月12日生)在軍中服役時不幸於82年3
  月14日死亡，經部隊審定為「視同因公死亡」，呈報國防部依
  軍人撫卹條例之規定核准給予遺族死亡撫卹。經查國防部等政
  府單位自王星超因公死亡後迄至本件訴訟繫屬時，已發給下列
  撫卹金合計新台幣 (下同)3,019,070 元予遺族領受：國防
  部聯合後勤司令部留守業務署慰問組於82年3月19日發給慰問
  金250,000元；國防部聯合後勤司令部留守業務署撫卹組於
  82 年4月15日發給一次卹金542,750元；台北市政府社會局
  發給慰問金500,000元；自82年7月起至今 (93)年6月止計12
  年按年發給之年撫金合計1,726,320元 (年撫金每年143,860元
  )。依王星超死亡時適用之軍人撫卹條例第3條規定，軍人死亡
  者，由國防部發給死亡撫卹令，以其遺族為受益人，軍人死亡
  時，依規定給予一次卹金，並於規定年限內每年給予年撫金，
  領受撫卹金之遺族係以父母、配偶、子女為第1順序，同一順
  序之遺族有數人時，得計口均分，如願放棄或因法定事由喪失
  撫卹權利時，由其餘遺族領受之。王星超死亡時尚未結婚，並
  無配偶及子女，故兩造為王星超死亡撫卹金之第1序領受人，
  並應由兩造平均分領1/2。前述政府發給遺族領受之撫卹金
  3,019,070元，本應由兩造各分領1,509,535元，惟被告卻於領
  取上述撫卹金全額後，未將其中應分配予原告之款項交付原告
  ，而全數據為己有迄今，被告顯已獲得無法律上原因之利益，
  並使原告受到損害。原告現已年老無法工作，又無自有房屋須
  在外租屋居住，生活已發生困難，多次請求被告將前述原告應
  分得之撫卹金返還原告，均遭被告拒絕，被告甚且拒絕將94年
  以後發放之年撫金分配1/2予原告，原告迫不得已於93年7月間
  向國防部聯合後勤司令部申請分執領卹，獲准自94年起，年撫
  金由原告與被告各領1/2，依民法第179條不當得利之規定請求
  。並聲明：(一)被告應給付原告1,509,535元及自起訴狀繕本送
  達翌日起至清償日止按年息5%計算之利息。(二)請准宣告假執行
  。
二被告則以：原告於70年2月20日與被告離婚，變賣家產捲款潛
  逃，王星超及其弟妹突然遭人趕出住所，王星超向被告求救，
  被告租屋將3名子女接來撫養，75年間王星超入伍，被告於戶
  政事務所巧遇原告，原告為逃避撫養小孩之責，同意將王星超
  及甲○○之監護權歸於被告。原告於82年1月17日與陳蓮妹結
  婚，陳蓮妹前夫過逝後留有遺產及房屋，並育有一對兒女，即
  原告與陳蓮妹結婚後經濟生活優渥，然原告敗光其家產，將其
  母子驅離家門，陳蓮妹於90年向法院訴請離婚，經最高法院於
  92 年10月22日確定獲判離婚，93年6月間原告向聯合後勤司令
  部撫卹組謊稱其人身在日本對王星超亡故並不知情為由要求恢
  復請領撫卹金之權利，但原告對王星超亡故乙事確實知情，其
  係為自願放棄，且多年未行使其權利已逾5年以上，因其遺棄
  王星超及其弟妹在先，且從未盡養育之責，何況82年以來尚有
  陳蓮妹可供其利用榨財。對於聯合後勤司令部留守業務署撫卹
  組93年7月12日通知自94年起年撫金與原告各分領1/2給卹終身
  ，被告於93年11月12日按訴願法提起訴願，國防部訴願審議委
  員會於94年3月14日通知被告原處分撤銷，後留守業務署撫卹
  組於94年4月4日通知被告撤銷原告分執領卹。82年至今，國防
  部等政府單位所核給之款項，被告均係合情合理合法領受等語
  資為抗辯。並聲明：(一)原告之訴及其假執行之聲請均駁回。(二)
  如受不利判決願供擔保免為假執行。
三兩造不爭執之事項：
  (一)原告與被告原係夫妻，於70年2月20日協議離婚。兩造長子
    王星超在軍中服役時於82年3月14日死亡，經部隊審定為「
    視同因公死亡」。
  (二)台北市政府兵役處94年3月11日北市兵三第00000000000號函
    以：「．．．二經查本處於82年3月30日，依據本市在營軍
    人家屬生活扶助實施辦法第10條，核發故王星超中尉之遺族
    『一次慰問金及追悼埋葬補助費』計273,000元，由受益人
    王母丙○○女士領受在案。三前揭遺族『一次慰問金及追悼
    埋葬補助費』係依據82年3月19日國防部令及82年3月26日台
    北市團管區司令部函辦理，僅由受益人欄中之丙○○女士 (
    王母)領受，未給付乙○○先生 (王父)。」 (台北市政府兵
    役處函見本院卷第96至100頁)
  (三)國防部聯合後勤司令部94年3月18日隋玟字第0940001858號
    函以：「．．．二經查本部撫卹檔案，故陸軍中尉王星超於
    82年3月14日因公死亡，依故者亡故當時適用之軍人撫卹條
    例 (56年修訂)第17條規定略以：『領受撫卹金之遺族第1順
    序為父母、配偶。』及同條例施行細則第23條第2項規定略
    ：『同一順序之遺族有數人時，得自行推定其中一人為領受
    撫卹人，並保管撫卹令，如未自行推定者，則由撫卹機關視
    家庭狀況指定之。』因當時故者之父乙○○先生下落不明，
    撫卹金由故者之母丙○○女士代表切結自82年4月至93年12
    月止全額領取在案。三乙○○先生始於93年6月向本部申請
    分執領卹，依同條例施行細則第23條第3項規定略以：『同
    一順序之遺族，如發生爭執，或因分居不能共同領受撫卹者
    ，則計口均分之。』本部乃於93年7月12日隋玟字
    0930006703號書函核定年撫卹金自94年起由乙○○先生及丙
    ○○女士各分領1/2，撫卹終身；另因丙○○女士不服本部
    之處分，逕向國防部訴願審議委員會提起訴願，並經該會94
    年決字第030號決定原處分撤銷，本部將依國防部訴願審議
    委員會另為適法之處分。」(見本院卷第103-111頁)
  (四)國防部聯合後勤司令部94年4月7日隋玟字第0940002246號函
    被告，副本送本院，以：「．．．二故陸軍中王星超於82年
    2 月14日因公死亡，撫卹金原由故者之母丙○○女士代表領
    受終身，故者之父乙○○先生復於93年7月向本部申請分執
    撫卹，本部於93年7月12日隋玟字0930006703號書函，核定
    年撫卹金自94年起改由貴女士及由乙○○先生各分執領受
    1/2。三貴女士不服本部之處分，向國防部訴願審議委員會
    提訴願，該會94年決字第030號審議決定：『原處分撤銷，
    另為適法之處分』，本部已於94年3月28日隋玟字第
    0940001858號函撤銷乙○○先生申領故王星超撫卹金在案。
    自94年起恢復由貴女士全額領受故王星超君撫卹金，給卹終
    身。．．．」(見本院卷第118-119頁)
四民法第179條固規定：「無法律上之原因而受利益，致他人受
  損害者，應返還其利益。雖有法律上之原因，而其後已不存在
  者，亦同。」然本件被告受領慰問金及追悼埋葬補助費、撫卹
  金，係因台北市政府兵役處、國防部聯合後勤司令部所為之處
  分，為有法律上之原因 (至於該等機關所為之處分是否妥適，
  非本院所得審究，原告若對於該等機關之處分不服，宜循行政
  爭訟之方式救濟)。從而，原告依不當得利之法律關係，請求
  被告返還所受領之慰問金、撫卹金等，為無理由，應予駁回。
  原告之訴既經駁回，其假執行之聲請即失所附麗，應併予駁回
  。
五本件事證已臻明確，兩造所為之其他主張陳述並所提之證據，
  經審酌後，認均與本件之結論無礙，不再一一論述，併予敘明
  。
六結論：本件原告之訴為有理由，依民事訴訟法第78條判決如主
  文。
中　　華　　民　　國 　　94　　年　　5　　月　　17　　日
                  民事第五庭    法　官　周美雲
以上正本係照原本作成
如對本判決上訴，須於判決送達後20日內向本院提出上訴狀
中　　華　　民　　國 　　94　　年　　5　　月　　17　　日
                       　　　　 書記官　黃菀茹
